【裁判字號】    95,台上,4196
【裁判日期】    950728
【裁判案由】    違反水土保持法
【裁判全文】
最高法院刑事判決            九十五年度台上字第四一九六號
    上  訴  人  甲○○
                        街50.
    選任辯護人  林永頌律師
                黃韋齊律師
    上  訴  人  乙○○
                        號
    選任辯護人  蔡馥宇律師
    上  訴  人  丙○○
                        12號.
上列上訴人等因違反水土保持法案件，不服台灣高等法院中華民
國九十二年八月十四日第二審判決（九十二年度上訴字第八九四
號，起訴案號：台灣士林地方法院檢察署八十八年度偵字第四二
０九、一０九八九號、八十九年度偵字第一二一三、二八三六、
五四八五、五四八七、七二一０、七六二四號），提起上訴，本
院判決如下：
    主  文
原判決撤銷，發回台灣高等法院。
    理  由
本件原判決認定：（一）上訴人甲○○自民國八十六年十月二十
二日淡海工程有限公司（下稱淡海公司，經第一審法院判處罰金
新台幣《下同》四十萬元確定）設立起，迄八十九年五月二十九
日止，擔任該公司之董事兼負責人，明知淡海公司向台北縣政府
登記為廢棄物清除業及廢棄物處理業，應向主管機關申請核發公
民營廢棄物清除處理機構許可文件後，始得受託清除、處理廢棄
物業務；復明知營建廢棄土（剩餘土石方）之處理業者須依「營
建廢棄土處理方案」之規定申請棄土場之設置許可，始得收納、
回填廢棄土，竟基於概括犯意，於八十八年三、四月間起受原判
決附表一編號一至七地號土地實際所有人洪耀堂（未經起訴）提
供土地並委託其清除廢棄物及回填土方整地，竟未向主管機關申
請核發廢棄物清除處理機構許可文件，即以清除原判決附表一編
號一至七地號土地（皆非山坡地）內之漁網、涵管、木頭等廢棄
物，再以營建剩餘廢棄土石方回填、整平之改良土質為由，將該
附表一所示地號土地開挖成大坑。並自八十八年八月間起將上開
土地供作棄土場，由不特定之卡車司機傾倒廢棄土回填，並視所
傾倒之廢棄土所摻雜之其他廢棄物含量多寡，收取傾倒費用、免
費傾倒或給以每台車五百元之回饋，收納、回填含有鋼筋、輪胎
、塑膠袋、鐵絲、磚塊、木板、混泥土塊等營建廢棄土（剩餘土
石方），致所傾倒之營建廢棄土（剩餘土石方）不慎越界傾倒佔
用同附表一編號八至十五地號土地。又自八十八年十月二十四日
起，以每日二千元之薪資雇用與其有共同犯意聯絡並已定讞之陳
仁宗（經第一審法院判決有期徒刑一年，緩刑四年確定）駕駛甲
○○所有之ＣＡＴ─三二０型挖土機，整平回填廢土，共同從事
廢棄物處理。嗣於八十八年十月二十五日，未向主管機關台北縣
政府申領廢棄物清除、處理許可文件之邱志本（經第一審法院判
決有期徒刑一年，緩刑四年確定）駕駛車號ＦＱ─六二九號大貨
車（登記為昭順交通有限公司所有）自台北市○○區○○街工地
，及上訴人丙○○駕駛車號ＡＰ─二二三號大貨車（登記為通志
通運股份有限公司所有）自台北縣五股工業區工地載運營建廢棄
土，亦未持運送憑證，得知甲○○將給付每車五百元，供棄置廢
棄物於上開土地之訊息，即於同日十三時許，各自駕駛上開貨車
載運營建廢棄土（剩餘土石方）前往。於邱志本傾倒完畢、丙○
○正在傾倒之際，為警查獲，並扣得前揭挖土機及卡車（均已由
所有權人領回保管）。丙○○另基於概括之犯意，於八十八年十
月二十一日駕駛車號ＡＰ─二二三號大貨車在桃園縣觀音鄉○○
村○○○路一號台灣玻璃工業股份有限公司載滿玻璃纖維事業廢
棄物後，轉運至巨象公司承攬位於樹林市○○路旁之樹四土石資
源回收場工地，並掩埋於工地下方六公尺以下之深處。（二）甲
○○復基於同前之概括犯意，與上訴人乙○○明知台北縣八里鄉
○○○段長道坑口小段如原判決附表二所示地號土地，其使用分
區為「一般農業區」，使用地類別為「農牧用地」，詎兩人竟基
於共同之犯意聯絡，由乙○○提供所承租該附表二編號一至四地
號土地，甲○○代表淡海公司與乙○○合夥經營淡海砂石廠，從
事洗砂等砂石加工業務，且未依規定申請核發清除處理廢棄物之
許可證或核備文件，亦未依「營建廢棄土處理方案」之規定申請
棄土場之設置許可，自八十八年九月一日起至八十九年六月二日
止，在同附表二所示地號山坡地上，提供不特定之卡車司機傾倒
廢棄土方，收納、堆積含有輪胎、水管、木板、鋼筋、鐵絲等一
般廢棄物之營建廢棄土，以及前開營建廢棄土進一步從事砂石加
工後所產生的廢土及石塊，並於原判決附圖三（Ａ）（Ｂ）（Ｃ
）所示位置設置建物、雨棚及砂石加工的相關附屬設施，如挖土
機、堆土機等機具，未依該地之「使用分區劃定」及「用地編定
之使用目的及功能」使用土地，違反非都市土地使用編定，而從
事廢棄物之處理。嗣經台北縣政府於八十九年五月二十五日函告
限期恢復原編定使用，惟屆期仍未恢復等情。因而撤銷第一審關
於上訴人甲○○、乙○○、丙○○等三人部分之科刑判決，改判
論上訴人等三人以共同連續未依廢棄物清理法規定領有廢棄物清
除、處理許可文件，從事廢棄物清除、處理罪，處甲○○有期徒
刑貳年；乙○○有期徒刑壹年貳月；丙○○有期徒刑壹年貳月，
緩刑肆年，固非無見。
惟查：（一）有罪判決書，對於被告有利之證據不採納者，應說
明其理由，為刑事訴訟法第三百十條第二款所明定，故有罪判決
書對於被告有利之證據，如不加以採納，必須說明其不予採納之
理由，否則即難謂無判決不備理由之違法。原判決理由說明：丙
○○即載運營建廢棄土（剩餘土石方）至原判決附表一所示土地
傾倒，而依卷內勘驗照片所示，原判決附表一所示土地上所收納
之營建廢棄土含有鋼筋、輪胎、塑膠袋、鐵絲、磚塊、木板、混
泥土塊等物，顯非屬乾淨之土方等情（原判決第十頁第九至十三
行）。然證人即當日查獲上訴人丙○○之內政部警政署環保警察
隊警員簡士亮於檢察官偵查時證稱：查獲時司機所載土方為乾淨
土；嗣於第一審法院調查時仍供證：「（問：查獲貨車上之土方
為何種土方？）車上為乾淨之土方，係挖地下室所起出之土方，
當場有拍照存證，但現場已傾倒之土方，則有廢輪胎及廢鋼筋、
廢塑膠等其他廢棄物」（見八十八年度偵字第一０九八九卷第一
八五頁背面、第一審卷一第二四八頁）；證人即當日查獲上訴人
丙○○之行政院環保署承辦人賴家麟於第一審法院調查時亦證以
：「（問：提示八八偵一０九八九號四十六頁照片上棄土，是否
為卡車當場傾倒之廢棄土？）我們去之前就有，不是我們查獲當
時之卡車所傾倒。」，「（查獲其中一部卡車內土方比較髒亂是
何情形？）車內土方內容，沒有廢鋼筋、廢水泥塊、廢輪胎」各
等語（見第一審卷一第二０二至二０三頁），如上開證人等所證
屬實，應於上訴人丙○○有利，原判決未說明不予採信之理由，
已嫌理由不備。（二）刑事訴訟法第一百六十四條第一項規定「
審判長應將證物提示當事人、代理人、辯護人或輔佐人，使其辨
認。前項證物如係文書而被告不解其意義者，應告以要旨」；第
一百六十五條第一項規定：「卷宗內之筆錄及其他文書可為證據
者，審判長應向當事人、代理人、辯護人或輔佐人宣讀或告以要
旨」，該等規定本旨，乃基於直接審理原則，於審判庭提示證物
；宣讀或告以要旨判決基礎之筆錄或文書證據資料，用以擔保證
據資料之真實性。原判決事實第一部分後段雖認定：「丙○○另
基於概括之犯意，於八十八年十月二十一日駕駛車號ＡＰ─二二
三號大貨車在桃園縣觀音鄉○○村○○○路一號台灣玻璃工業股
份有限公司載滿玻璃纖維事業廢棄物後，轉運至巨象公司承攬位
於樹林市○○路旁之樹四土石資源回收場工地，並掩埋於工地下
方六公尺以下之深處。」等情，惟依原審審判筆錄之記載，審判
長就丙○○被訴事實之調查，祇訊問丙○○經第一審判決之事實
即原判決事實第一部分前段部分，就前開原判決事實第一部分後
段之犯罪事實，既未訊問，亦未調查，即行判決，揆之上揭說明
，不但與直接審理法則有違，且有應於審判期日調查之證據而未
予調查之違誤。又原判決以陳仁宗之警詢筆錄，及檢察官八十九
年七月十日履勘現場筆錄及照片等為不利上訴人等之論據之一，
乃就上開筆錄及照片未於審判期日踐行調查程序向當事人宣讀或
告以要旨，使上訴人等得就該部分為充分之辯論及防禦，且對已
定讞共同被告陳仁宗未依人證之調查程序傳喚到場，命其立於證
人之地位而為陳述，使上訴人林仁泉有詰問之機會，即採為判決
基礎，其所踐行之訴訟程序，亦有違誤。（三）原判決理由說明
：「……事實二部分，區域計畫法第二十二條業於八十九年一月
二十六日修正公布，於同年月二十八日施行，其法定刑原為六個
月以下有期徒刑、拘役或科三千元以下罰金，修正後為六個月以
下有期徒刑或拘役，比較新舊法結果，以舊法之處罰較輕，較有
利於被告，應依刑法第二條第一項但書之規定，適用修正前區域
計畫法第二十二條之規定。核被告甲○○、乙○○此部分所為，
均係犯廢棄物清理法第四十六條第一項第四款、修正前區域計畫
法第二十二條之罪」等旨（原判決第十六頁末行至十七頁第六行
）。其事實二部分既認定上訴人甲○○、乙○○等二人之該部分
犯行，係自八十八年九月一日起連續至八十九年六月二日止，苟
原判決之認定無誤，上訴人甲○○、乙○○等二人該部分犯行，
如屬實質上或裁判上一罪，因其部分犯罪行為係在區域計畫法於
八十九年一月二十六日修正公布，同年月二十八日施行之後，而
應適用修正後之規定處罰，則無行為終了後法律變更而應比較新
舊法之問題，原判決亦有適用法則不當之違誤。以上或為上訴意
旨所指摘，或為本院得依職權調查之事項，應認原判決有撤銷發
回之原因。又原判決就上訴人甲○○、乙○○不另為無罪諭知部
分，基於審判不可分之原則，應併予發回。
據上論結，應依刑事訴訟法第三百九十七條、第四百零一條，判
決如主文。
中    華    民    國  九十五  年    七    月  二十八  日
                      最高法院刑事第六庭
                          審判長法官  林  增  福
                                法官  邵  燕  玲
                                法官  張  清  埤
                                法官  陳  世  雄
                                法官  陳  朱  貴
      本件正本證明與原本無異
                                      書  記  官
中    華    民    國  九十五  年    八    月    二    日
                                                      Ｅ


司法院資訊處製作；財團法人民間司法改革基金會備份。
